ACORDAO-COMPLETO-2415934

ACÓRDÃO 1617/2020 ATA 23/2020 - PLENÁRIO

VISTOS, relatados e discutidos estes autos de representação, em que se aprecia, nesta fase processual, agravo interposto pela empresa Petróleo Brasileiro S.A., em face de concessão de medida cautelar constante do item 9.2 do Acórdão 1429/2020-TCU-Plenário;
ACORDAM os Ministros do Tribunal de Contas da União, reunidos em Sessão do Plenário, em:
9.1. conhecer do presente agravo, com fundamento nos arts. 277, inciso V, e 289 do Regimento Interno/TCU, para, no mérito, negar-lhe provimento;
9.2. deferir o pedido de ingresso como interessada nos autos formulado pela empresa Positivo Tecnologia S.A., com base no art. 146 do Regimento Interno do TCU;
9.3. realizar a oitiva da empresa Positivo Tecnologia S.A., com fulcro no art. 250, inciso V, do Regimento Interno do TCU, para, no prazo de quinze dias, caso queira, manifestar-se sobre os fatos relatados nestes autos e, em especial, sobre os indícios de utilização pela empresa Positivo Tecnologia S.A. de dispositivo eletrônico para lançamento automático de lances durante a Licitação 7002987912 realizada pela Petrobras, uma vez que a constatação pode resultar em decisão do Tribunal no sentido de determinar a anulação do contrato resultante do certame em exame;
9.4. autorizar a Secretaria de Controle Externo de Aquisições Logísticas (Selog) a realizar as diligências necessárias para deslinde da matéria, em vista das informações trazidas pela recorrente e descritas no voto;
9.5. dar ciência desta deliberação à recorrente e à empresa Positivo Tecnologia S.A.

Agravo interposto em face de concessão de medida cautelar proferida pelo TCU, nos termos do item 9.2 do Acórdão 1.429/2020-TCU-Plenário.

Petróleo Brasileiro S.A.

3. Recorrente: Petróleo Brasileiro S.A. (33.000.167/0001-01).

13.1. Ministros presentes: José Mucio Monteiro (Presidente), Walton Alencar Rodrigues, Benjamin Zymler, Augusto Nardes, Aroldo Cedraz, Raimundo Carreiro, Ana Arraes, Bruno Dantas e Vital do Rêgo (Relator).
13.2. Ministros-Substitutos presentes: Augusto Sherman Cavalcanti, Marcos Bemquerer Costa, André Luís de Carvalho e Weder de Oliveira.

ACORDAO-COMPLETO-2422777

Acórdão 2173/2020 - Plenário

VITAL DO RÊGO

Ministro Vital do Rêgo.

Trata-se de agravo interposto pela empresa Petróleo Brasileiro S.A. (peças 29 a 32) , em face de concessão de medida cautelar proferida pelo TCU, nos termos do item 9.2 do Acórdão 1429/2020-TCU-Plenário, determinando àquela empresa a suspensão da execução da Licitação 7002987219 e todos os atos dela decorrentes, até ulterior deliberação desta Corte (peça 15) .
Irresignada com os termos do acórdão recorrido a empresa interpôs agravo vazado nos seguintes termos:
I - TEMPESTIVIDADE
1. Nos termos do art. 289 do RITCU, da medida cautelar adotada com fundamento no art. 276, cabe agravo no prazo de 5 (cinco) dias contados na forma do art. 183.
2. O Ofício nº 28378/2020-TCU/Seproc foi recebido pela Petrobras em 10/06/2020, pelo que se tem como tempestivo o presente recurso.
II - DA MEDIDA CAUTELAR DEFERIDA NO Acórdão 1429/2020-TCU-Plenário
3. Cuidam os autos de Representação, com pedido de medida cautelar, formulada pela empresa Lenovo Comercial e Distribuição Ltda. (CNPJ 22.797.545/0001-03) , visando à apuração de possíveis irregularidades no âmbito da Licitação 7002987219, conduzida pela Petróleo Brasileiro S/A (Petrobras) , tendo por objetivo a contratação de empresa para fornecimento de desktops e notebooks com garantia estendida e acessórios, conforme especificações do Edital e seus adendos.
4. Em 03 de junho de 2020, em sessão ordinária telepresencial do Plenário, a Corte de Contas proferiu o Acórdão nº 1.429/2020 nos seguintes termos:
 (...) 
5. O Relatório do referido Acórdão incorporou, com alguns ajustes, o pronunciamento da unidade técnica - SELOG -, que fez as seguintes considerações:
 (...) 
6. Em seu voto, o Exmo. Ministro Relator, Vital do Rêgo, divergiu da proposta de indeferimento da medida cautelar feita pela SELOG, pois vislumbrou, em resumo:
a) estar presente o pressuposto da fumaça do bom direito, haja vista a existência de indícios do uso ilegal de robô pela empresa Positivo na oferta dos lances, o que contraria os princípios da competitividade e da isonomia, além de precedentes do Tribunal;
b) estar presente o pressuposto do perigo da demora, ante a iminência da assinatura do contrato oriundo do certame; e
c) não restar configurado o perigo da demora reverso, tendo em vista que, de acordo com a informação constante dos autos, se encontra vigente, com prazo de término fixado para 18/5/2021, contrato firmado entre a Petrobras e a empresa Positivo no valor de R$ 13,05 milhões, tendo por objetivo o fornecimento de desktops.
7. Sem prejuízo do cumprimento posterior dos itens 9.3 e 9.4 do Acórdão 1429/2020-TCU-Plenário, referentes à oitiva e diligência à Petrobras, o presente AGRAVO visa demonstrar a este egrégio Tribunal de Contas da União a necessidade de reversão da medida cautelar deferida, ressaltando-se, em especial, os prejuízos que poderão advir à Petrobras em decorrência da suspensão da execução da Licitação 7002987219 e de todos os atos dela decorrentes.
III. DA LICITAÇÃO 7002987219
8. Inicialmente, cumpre esclarecer que, devido ao elevado índice de obsolescência do parque de microcomputadores na Petrobras, a substituição por defeito (quebra/mau funcionamento) tem sido cada vez mais frequente, demandando a troca de peças ou do próprio equipamento, em especial no contexto de pandemia que acomete o Brasil e o mundo com o surgimento do novo coronavírus, tendo impactado diretamente as atividades da Petrobras que, em curtíssimo período, precisou alocar cerca de 90% dos seus empregados do regime administrativo e 50% dos empregados do regime operacional para o regime de home office. Neste ponto, registre-se que a pandemia causada pela covid19 trouxe desafio tão grande para a Petrobras, em termos logísticos e tecnológicos, que há hoje empregados da Companhia utilizando equipamentos pessoais, para acessar a rede corporativa, situação ora agravada pela medida cautelar deferida por esse Tribunal.
9. Para fazer frente à obsolescência dos microcomputadores, a Companhia tem utilizado nas referidas trocas equipamentos (novos sempre que possível) e peças usadas, que já não são suficientes para atender a todas as demandas, mais uma vez, tendo em vista o contexto pandêmico em que se encontra o mundo, em que muitos profissionais trabalham de suas casas, quando a manutenção dos equipamentos se mostra bem mais dificultosa. Essa prática tem contribuído para a reincidência de problemas, que tem afetado a produtividade dos colaboradores, os quais já contam, algumas das vezes, com dificuldades de acesso em sua rede doméstica. Por exemplo, atualmente existem menos de 500 notebooks novos para tratar demandas de fornecimento e demandas de substituição provenientes de processos de manutenção com notebooks usados.
10. Somado ao elevado índice de obsolescência, a atualização de equipamentos tornou-se fundamental devido à necessidade de atualização do sistema operacional atual para o Microsoft Windows 10.
11. O sistema operacional Windows 7, ainda presente em diversos equipamentos, teve o seu suporte oficial encerrado pelo fornecedor em fevereiro de 2020, o que levou à necessidade de contratação de um serviço de suporte estendido extraordinário para que os usuários possam continuar a receber atualizações de segurança, fundamentais para a garantia da conformidade do parque e proteção de dados da Companhia.
12. Sobre esse ponto, vale esclarecer que a Petrobras possui, atualmente, cerca de 19.712 equipamentos baseados em sistema Windows 7, que não atendem os requisitos mínimos de upgrade para o sistema Windows 10 devido à sua obsolescência, e precisam ser substituídos por novos equipamentos, a serem adquiridos através de novo contrato de fornecimento de notebooks e desktops.
13. Para os equipamentos que não forem substituídos até 31/12/2020, a Companhia terá que desembolsar R$ 280,66 (duzentos e oitenta reais e sessenta e seis centavos) por equipamento, em janeiro do próximo ano, de modo que continue a receber, em 2021, atualizações de segurança do sistema que já foi descontinuado, o que totaliza um dispêndio adicional estimado de R$ 5.532.369,92 (cinco milhões, quinhentos e trinta e dois mil, trezentos e sessenta e nove reais e noventa e dois centavos) .
14. Nesse contexto, a Petrobras publicou o Edital de Licitação nº 7002987219 com o objetivo de contratar empresa para o fornecimento de desktops e notebooks com garantia estendida e acessórios.
15. Nos termos do item 3.2.15 e subitens do citado Edital de Licitação, a etapa de lances foi orientada pelas seguintes regras:
" (...) 
3.2.15. Na Data de Início da Disputa de Preços, a Comissão de Licitação dará início à etapa de lances, quando então os licitantes poderão encaminhar lances exclusivamente por meio do Portal Eletrônico.
3.2.15.1. Aberta a etapa de lances, os licitantes deverão estar conectados ao sistema para participar nessa sessão.
3.2.15.2. É dever dos licitantes acompanhar todas as operações realizadas no Portal Eletrônico durante a sessão, sendo responsáveis pelo ônus decorrente da perda de transações, causada pela inobservância das mensagens emitidas pelo sistema e pelo Presidente da Comissão de Licitação, ou por sua desconexão.
3.2.15.3. Após a abertura da sessão, o Presidente da Comissão de Licitação poderá suspendê-la, adiá-la ou reabri-la a qualquer momento, informando previamente os licitantes por meio do Portal Eletrônico.
3.2.15.4. O sistema ordenará os preços iniciais cadastrados por ordem de valor e identificará para cada licitante a sua proposta, sem identificar os demais licitantes proponentes.
3.2.15.5. Durante a sessão, os licitantes serão informados, em tempo real, do valor do melhor lance registrado. O sistema não identificará o autor dos lances aos demais licitantes.
3.2.15.6. O licitante poderá oferecer lance intermediário, sendo aquele definido como igual ou pior que o melhor lance registrado até o momento, porém necessariamente menor que o ofertado pelo próprio licitante, conforme o critério de julgamento definido neste Edital e respeitado o intervalo mínimo de diferença entre os lances.
3.2.15.7. Os lances iguais serão classificados respeitando a ordem de apresentação, ou seja, prevalece como melhor colocado o lance que for recebido e registrado primeiro.
3.2.15.8 O intervalo mínimo de diferença de valores entre os lances é de R$ 50.000,00 (cinquenta mil reais) , que incidirá tanto em relação aos lances intermediários quanto em relação à proposta que cobrir a melhor oferta.
3.2.15.9. Os lances simbólicos, irrisórios ou de valor zero, incompatíveis com os praticados no mercado para a execução do objeto, serão excluídos do sistema pelo Presidente da Comissão de Licitação.
3.2.15.10. Caso ocorra a desconexão do Presidente da Comissão de Licitação durante a etapa de lances, e o Portal Eletrônico permanecer acessível aos licitantes, os lances continuarão sendo recebidos, sem prejuízo dos atos realizados.
3.2.15.11. Quando a desconexão do Presidente da Comissão de Licitação persistir por tempo superior a 10 minutos, a sessão será suspensa e reiniciada somente após comunicação prévia e expressa aos licitantes no Portal Eletrônico.
3.2.15.12. A etapa de lances será encerrada por decisão do Presidente da Comissão de Licitação.
3.2.15.13. Após o encerramento pelo Presidente da Comissão de Licitação, o Portal Eletrônico emitirá aviso de fechamento iminente dos lances, após o que transcorrerá período de tempo de 1 até 30 minutos, aleatoriamente determinado pelo sistema do Portal Eletrônico, findo o qual será automaticamente encerrado o recebimento de lances.
3.2.15.14. Após o encerramento da etapa de lances, caso a diferença entre o melhor lance e o segundo colocado seja de no mínimo 10%, poderá ser reiniciada a etapa de lances para que os licitantes posicionados a partir do segundo lugar possam apresentar novos lances, visando à definição destas posições.
3.2.15.15. Não poderão ser ofertados lances que superem a vantajosidade do melhor lance apresentado na etapa de lances original".
16. Diferentemente dos pregões eletrônicos na Administração Pública direta, que são operacionalizados por um sistema e encerrados de forma aleatória, sem a intervenção humana, nas licitações da Petrobras, há cautela adicional no sentido de que a etapa de lances seja conduzida por uma Comissão de Licitação e pelo modo de disputa aberto.
17. Como se observa do item 3.2.15 do referido Edital, o Presidente da Comissão é quem encerra a etapa de lances, sendo que após o encerramento, o Portal Eletrônico emite aviso de fechamento iminente dos lances, com a concessão de período adicional de tempo de 1 até 30 minutos, aleatoriamente determinado pelo sistema do Portal Eletrônico, findo o qual será automaticamente encerrado o recebimento de lances.
18. O Presidente da Comissão acompanha todos os lances e pode tomar as medidas cabíveis, caso identifique alguma irregularidade.
19. Na Licitação 7002987219, ora questionada, a sessão foi aberta com os preços iniciais cadastrados pelas proponentes, que, ao longo da sessão, foram informadas em tempo real sobre os novos lances registrados.
20. No relatório do chat do leilão (páginas 6 e 7 do ANEXO 1 - Relatório do Leilão 7002987219) , é possível constatar várias mensagens do Presidente da Comissão, incentivando a redução dos valores ofertados.
21. Os valores, nos termos do Edital da Licitação, deveriam ter uma diferença mínima de R$ 50.000,00 (cinquenta mil reais) entre si, sendo possível a oferta de lances intermediários (ou seja, lances iguais ou piores que o melhor lance registrado até aquele momento, porém necessariamente menores que aqueles ofertados pelo próprio licitante) .
22. Ressalte-se que, além da diferença mínima entre os valores ofertados, durante a etapa de lances não há identificação dos seus autores. O sistema informa aos licitantes somente o valor do menor lance, em tempo real, sem a identificação do seu proponente.
23. Assim, findas as etapas previstas no Edital de Licitação nº 7002987219, a empresa Positivo Tecnologia S.A. se sagrou vencedora do certame com a menor oferta apresentada.
24. Após a Comissão de Licitação ter divulgado o resultado, a empresa Lenovo, ora Representante, interpôs recurso administrativo, alegando que a empresa Positivo se valeu de mecanismo automatizado de envio de lances, ferindo os princípios da isonomia, legalidade e competitividade do procedimento licitatório e requerendo, ao final, a sua inabilitação e desclassificação.
25. Acerca da utilização de ferramentas automatizadas de lances pelas licitantes, a Comissão concluiu não restar comprovada a utilização de robô pela licitante vencedora. Registrou, ainda, que tanto a Lei n.º 13.303/2016 quanto o Edital não trazem qualquer vedação à utilização de sistema robotizado ou automatizado de envio de lances no modo de disputa aberto.
26. Inobstante a ausência de vedação legal ao uso de ferramentas de remessa automática de propostas comerciais pelos licitantes, cabe reiterar que, diferentemente do pregão eletrônico utilizado pela Administração Pública direta, o procedimento licitatório por modo de disputa aberto adotado na Petrobras foi acompanhado e encerrado pelo Presidente da Comissão de Licitação, o qual interveio diversas vezes no seu curso para garantir a competitividade entre as licitantes, mas não identificou qualquer irregularidade ou abuso no curso da etapa de apresentação dos lances, que contou com mais de 01:30h (uma hora e trinta minutos) de duração.
27. Outrossim, conforme previsão em Edital, o intervalo mínimo de diferença de valores entre os lances deveria ser de R$ 50.000,00 (cinquenta mil reais) , de sorte que os lances simbólicos, irrisórios ou de valor zero, incompatíveis com os praticados no mercado para a execução do objeto, seriam excluídos do sistema pelo Presidente da Comissão de Licitação. 
28. Tais fatos levaram a Comissão a manter o resultado da licitação e negar provimento ao recurso administrativo da empresa Lenovo, mesmo porque não há que falar em quebra da isonomia no caso, visto que as licitantes são todas empresas de tecnologia e com certeza dispõem de acesso à robotização, de modo que qualquer delas poderia ter usado o dispositivo. 
29. Tanto que, como destacou em sua peça inicial (item 18) , a própria Representante chegou a apresentar lances com o intervalo de 1s e 4s em relação aos lances da empresa Positivo. 
30. Assim, a homologação da licitação 7002987912 ocorreu em 27/05/2020 e, em 29/05/2020, foi assinado o Contrato 4600612153 (ANEXO 2) com a empresa Positivo Tecnologia S.A., no valor de R$ 142.391.506,84 (cento e quarenta e dois milhões, trezentos e noventa e um mil, quinhentos e seis reais e oitenta e quatro centavos) , com vigência de 2 anos e possibilidade de prorrogação por até igual período. 
IV. DO PERIGO DA IRREVERSIBILIDADE DOS EFEITOS DA MEDIDA CAUTELAR 
31. A concessão de medida cautelar pela Corte de Contas levou em consideração estar presente o pressuposto do perigo da demora, ante a iminência da assinatura do contrato oriundo do certame. Todavia, conforme descrito no item precedente, em 29/05/2020, o Contrato 4600612153 foi assinado em decorrência da homologação da Licitação 7002987912. 
32. Com relação à fumaça do bom direito, entendeu o TCU existirem indícios do uso ilegal de robô pela empresa Positivo na oferta dos lances, com base nos seguintes fundamentos apresentados pela SELOG: 
 (...) 
33. Reiteramos, contudo, que o procedimento licitatório da Petrobras foi acompanhado e encerrado pelo Presidente da Comissão de Licitação, que interveio diversas vezes no seu curso, incentivando a redução dos valores ofertados. Além disso, após o encerramento da etapa de lances pelo Presidente da Comissão, o Portal Eletrônico emitiu aviso de fechamento iminente dos lances, com a concessão de período adicional de tempo de 1 até 30 minutos, aleatoriamente determinado pelo sistema do Portal Eletrônico, findo o qual foi automaticamente encerrado o recebimento de lances. 
34. O Edital previu que o intervalo mínimo de diferença de valores entre os lances deveria ser de R$ 50.000,00 (cinquenta mil reais) , de sorte que os lances simbólicos, irrisórios ou de valor zero, incompatíveis com os praticados no mercado para a execução do objeto, seriam excluídos do sistema pelo Presidente da Comissão de Licitação. 
35. E, ainda, durante a etapa de lances, não houve a identificação dos seus autores. O sistema informou aos licitantes somente o valor do menor lance. 
36. Vale destacar que não se está, com isso, admitindo que tenha havido a utilização de robôs, porque não houve comprovação nesse sentido. Todavia, ainda que assim não fosse, impõe-se admitir, de outra senda ao argumento que sugere a violação aos princípios licitatórios citados, que o emprego do RPA (robotic process automation) no caso concreto, admitido por hipótese, revelaria a ostentação de verdadeira vantagem competitiva pelo licitante em caso, circunstância própria e desejável em licitações, seja porque concretizada sem violação legal, seja porque estimula um ambiente de maior competitividade e redução de preços em favor da Petrobras. 
37. Ora, é sabido que a licitação tem por objetivo alcançar como resultado a economicidade e o melhor serviço prestado ou produto fornecido (eficiência) . 
38. Não existe, ainda, norma legal que proíba a utilização de robôs em licitações públicas. 
39. O fato é que tem se tornado comum a Robotização, processo que envolve a automação de tarefas outrora executadas por humanos, de forma que tais atividades passem a ser executadas por meio de robôs. 
40. Hoje todos os setores da economia são impactados por este fenômeno. Os próprios advogados, por exemplo, estão delegando funções a softwares que, uma vez alimentados de informações, conseguem elaborar contratos e peças. 
41. O Tribunal de Contas da União, igualmente, faz uso dos robôs Alice, Sofia e Mônica no auxílio à fiscalização das licitações e contratações públicas. 
42. Ora, em tempos de inteligência artificial, contratos inteligentes e ferramentas de auditoria simultânea de transações eletrônicas, tais softwares podem trazer benefícios ao seu usuário, mas não de ordem desleal, e sim de uma organização gerencial e em estrito cumprimento ao regramento da matéria. 
43. No caso em tela, as licitantes são todas empresas de tecnologia e com certeza dispõem de acesso à robotização, de modo que qualquer delas poderia ter usado o dispositivo. 
44. Outrossim, além de a Comissão de Licitação não ter vislumbrado quaisquer irregularidades no curso da etapa de lances, a eventual suspensão do procedimento licitatório e dos atos subsequentes, no atual estágio, trará enormes prejuízos à Petrobras, por implicar atrasos no fornecimento de equipamentos que se destinam à substituição de milhares de máquinas e adequação da sua capacidade operacional, além do custo adicional que a Companhia terá que incorrer em razão das atualizações de segurança do sistema Windows 7, em um valor aproximado de R$ 5.532.369,92 (R$ 280,66 x 19.712 equipamentos) . 
45. Some-se a isto o contexto pandêmico em que se insere o mundo na atualidade, em especial a Petrobras, com milhares de empregados trabalhando em regime de homeoffice. Neste ponto, vale mencionar Questão de Ordem aprovada em Sessão Plenária virtual desse Tribunal, no dia 25/03/2020, na qual constava plano especial anexo de autoria da Segecex, no qual esse órgão de controle externa sensibilidade com o momento vivido ao prever que as ações de acompanhamento a serem realizadas nesse período deveriam "causar o mínimo de interferência no funcionamento dos órgãos e entidades envolvidos na gestão da crise", sendo que este plano continua vigente até setembro de 2020. Vale registrar que a medida cautelar deferida não parece se coadunar com o momento extremamente sensível e mesmo com a questão de ordem a que ora se refere. 
46. Importante ressaltar, ainda, que a substituição de milhares de equipamentos não é tarefa trivial, envolvendo aspectos de logística, planejamento de alocação de equipes e recursos, além do fornecimento dos equipamentos por parte do fornecedor, que, pelo contrato, tem um prazo de 45 dias para fazê-lo, de modo que as ações para substituição já se encontram com prazo exíguo considerando a expectativa inicial de substituição até o final de 2020, ainda mais, reitere-se, ante o contexto de pandemia que se vivencia na atualidade. 
47. Além disso, o uso de equipamentos obsoletos pela força de trabalho tem gerado perda de produtividade, visto que o desempenho não é adequado e grande parte das aplicações requer maior poder computacional. Portanto, a atualização dos equipamentos, além de endereçar questões de segurança, redução do índice de falhas e custo com suporte estendido da Microsoft, também será o catalizador para elevar a produtividade. 
48. Por fim, importante acrescentar que, nos termos do voto do Ministro Relator, Vital do Rêgo, que conduziu o Acórdão nº 1429/2020, não restou configurado o perigo da demora reverso, "tendo em vista que, de acordo com a informação constante dos autos, se encontra vigente, com prazo de término fixado para 18/5/2021, contrato firmado entre a Petrobras e a empresa Positivo no valor de R$ 13,05 milhões, tendo por objetivo o fornecimento de desktops". 
49. Nesse aspecto, cabe esclarecer que a Petrobras possui ativos os seguintes Contratos: 
a) Contrato 4600584524 para fornecimento de 5.000 desktops, assinado com a Positivo em 10/05/2019, com vigência de 2 anos e com possibilidade de prorrogação por até igual período. O valor do contrato é de R$ 13.046.590,40, tendo sido consumido R$ 12.976.909,84. Não houve aditivo de prazo e/ou valor. 
b) Contrato 4600584054 para fornecimento de 12.000 notebooks e acessórios, assinado com a Positivo em 05/07/2019, com vigência de 2 anos e com possibilidade de prorrogação por até igual período. O valor do contrato é de R$ 38.666.468,61, porém já foram consumidos R$ 38.666.457,67, ou seja, praticamente todo o seu valor foi esgotado. Não houve nenhum aditivo de prazo e/ou valor neste contrato. 
50. A Licitação 7002987912 contempla o fornecimento de 33.600 equipamentos, sendo 17.300 notebooks de 3 tipos de configurações e 16.300 desktops de 2 tipos diferentes. Mesmo que fossem celebrados aditivos de valor aos contratos acima citados, o quantitativo resultante seria insuficiente para atender à necessidade imediata da Petrobras. Ademais, os equipamentos da licitação atual são mais modernos do que os adquiridos através dos Contratos 4600584524 e 4600584054, de modo que haverá prejuízo à produtividade da força de trabalho da Petrobras, se mantida a medida, além da necessidade de dispêndio adicional estimado de R$ 5.532.369,92 com a necessidade de assistência técnica aos notebooks que ainda operam com o Windows 7. 
51. Ressalte-se que a responsabilidade da Companhia está em oferecer ambiente virtual aberto, seguro e transparente para permitir aos licitantes as mesmas condições técnicas de acesso e de disputa dentro do seu portal, o que, no caso concreto, foi garantido pela Petrobras. 
52. Por essa razão, evidenciada a boa-fé da Petrobras na condução da Licitação 7002987912, bem como o respeito aos princípios constitucionais e à legislação aplicável, restam configurados os prejuízos que poderão advir da manutenção da medida cautelar deferida nos termos do Acórdão nº  1429/2020, motivo pelo qual se faz urgente a sua reversão, garantindo-se à Companhia dar continuidade ao Contrato 4600612153. 
V - DO PEDIDO 
Ante o exposto, sem prejuízo do cumprimento à oitiva e diligência constantes dos itens 9.3 e 9.4 do Acórdão nº 1.429/2020, a Petrobras requer que o presente AGRAVO seja provido e o item 9.2 do referido Acórdão seja revisto, mantendo-se válidos todos os atos inerentes à Licitação 7002987912, diante dos prejuízos causados à Petrobras com a suspensão da execução do Contrato 4600612153.
Após o processo ter sido tramitado para o meu gabinete, a empresa Positivo Tecnologia S/A (Positivo) interpôs pedido de ingresso como interessada nos autos (peça 34, p. 1-6) , com base no art. 144, § 2º, do Regimento Interno do TCU (RITCU) , c/c o art. 2º, § 2º, da Resolução TCU 36/1995, a fim de manifestar-se conforme previsto no art. 250, inciso V, do RITCU, alegando a "possibilidade de lesão a direito subjetivo próprio", em razão da celebração do Contrato 4600612153 (peça 37, p. 2-98) , em 29/5/2020, entre a Petrobras e a Positivo, decorrente da Licitação 7002987912.
É o relatório.

Tatiana Zuma Pereira (OAB/RJ 120.831) e outros.

Não atuou.

AGRAVO. CONCESSÃO DE MEDIDA CAUTELAR. ART. 276, CAPUT, DO RITCU. ACÓRDÃO 1.429/2020-TCU-PLENÁRIO. CONHECIMENTO. NÃO PROVIMENTO.

REPRESENTAÇÃO (REPR)

não atuou.

Conforme consignado no relatório precedente, o presente agravo foi interposto pela empresa Petróleo Brasileiro S.A. (peças 29 a 32) , em face de concessão de medida cautelar proferida pelo TCU, nos termos do item 9.2 do Acórdão 1429/2020-TCU-Plenário, verbis:
9.2. com fulcro no art. 276, caput, do Regimento Interno deste Tribunal (RITCU) , determinar cautelarmente que a Petróleo Brasileiro S/A suspenda a execução da Licitação 7002987219 e todos os atos dela decorrentes, até ulterior deliberação desta Corte;
9.3. promover, com fundamento no art. 276, § 3º, do RITCU, a oitiva da Petróleo Brasileiro S/A, para, no prazo de quinze dias, manifestar-se quanto aos indícios de utilização ilegal de robôs para oferta de lances pela vencedora da Licitação 7002987219, bem como sobre os demais apontamentos tratados no relatório que fundamentou esta decisão;
9.4. realizar, com fundamento nos arts. 157 e 187 do RITCU, diligência junto à Petróleo Brasileiro S/A para obtenção dos documentos e informações necessários ao exame de mérito dos indícios de irregularidades relativos à Licitação 7002987219, nos termos propostos na instrução de peça 8-9;
9.5. indeferir o pedido de ingresso como parte interessada nos autos, subscrito pela representante, sem prejuízo de franquear-lhe vista e cópia dos autos; e
9.6. dar ciência da presente decisão à representante.
O julgado supracitado apreciou representação apresentada pela empresa Lenovo Comercial e Distribuição Ltda. (Lenovo) , acerca de possíveis irregularidades no âmbito da Licitação 7002987219, conduzida pela Petróleo Brasileiro S/A (Petrobras) , tendo por objetivo a contratação de empresa para fornecimento de desktops e notebooks com garantia estendida e acessórios, conforme especificações do Edital e seus adendos (peça 3, p. 18, item 1.1) .
A questão fulcral alegada como irregular pela representante (peça 1) diz respeito à utilização pela empresa Positivo Tecnologia S/A (Positivo) de dispositivo eletrônico para lançamento automático de lances na fase randômica da licitação. Tal fato, no entender da Lenovo, permitiu que a Positivo cobrisse todos os demais lances apresentados pelas empresas participantes, a Lenovo e a Dell, contrariando os princípios da legalidade, isonomia e competitividade e precedentes deste Tribunal (Acórdãos do Plenário 1.647/2010, 656/2011 e 2.601/2011) .
De início, cabe conhecer do agravo, com fundamento no art. 289 do RITCU e por estarem preenchidos os requisitos gerais de tempestividade, singularidade, interesse e legitimidade recursal.
Em suas razões recursais, o agravante alega, em resumo, que (peça 29) :
a) cerca de 19.712 equipamentos são baseados em sistema Windows 7, que não atendem os requisitos mínimos de upgrade para o sistema Windows 10 devido à sua obsolescência, e deverão ser substituídos até 31/12/2020, caso isso não ocorra haverá um dispêndio adicional estimado de R$ 5.532.369,92 (R$ 280,66 x 19.712) ;
b) o elevado índice de obsolescência do parque de microcomputadores na Petrobras tem demandado a troca de peças ou do próprio equipamento, em especial no contexto de pandemia que acomete o Brasil e o mundo com o surgimento do novo coronavírus, tendo impactado diretamente as atividades da Petrobras que, em curtíssimo período, precisou alocar cerca de 90% dos seus empregados do regime administrativo e 50% dos empregados do regime operacional para o regime de homeoffice;
c) a Licitação 7002987912 contempla o fornecimento de 33.600 equipamentos, sendo 17.300 notebooks de 3 tipos de configurações e 16.300 desktops de 2 tipos diferentes;
d) a Comissão concluiu não restar comprovada a utilização de robô pela licitante vencedora e registrou, ainda, que tanto a Lei 13.303/2016 quanto o Edital não trazem qualquer vedação à utilização de sistema robotizado ou automatizado de envio de lances no modo de disputa aberto. Inclusive, não existe, ainda, norma legal que proíba a utilização de robôs em licitações públicas;
e) a Comissão entende que não há que falar em quebra da isonomia no caso, visto que as licitantes dispõem de acesso à robotização, de modo que qualquer delas poderia ter usado o dispositivo;
f) a própria Representante chegou a apresentar lances com o intervalo de 1s e 4s em relação aos lances da empresa Positivo (item 18 da peça inicial) ;
g) a homologação da Licitação 7002987912 ocorreu em 27/05/2020 e, em 29/05/2020, foi assinado o Contrato 4600612153 com a empresa Positivo, no valor de R$ 142.391.506,84, com vigência de 2 anos e possibilidade de prorrogação por até igual período; 
h) nos termos do voto do Ministro Relator Vital do Rêgo, que conduziu o Acórdão 1.429/2020, não restou configurado o perigo da demora reverso, "tendo em vista que, de acordo com a informação constante dos autos, se encontra vigente, com prazo de término fixado para 18/5/2021, contrato firmado entre a Petrobras e a empresa Positivo no valor de R$ 13,05 milhões, tendo por objetivo o fornecimento de desktops";
i) a Petrobras possui em vigência dois Contratos: 
i.1) Contrato 4600584524 para fornecimento de 5.000 desktops, assinado com a Positivo em 10/05/2019, com vigência de 2 anos e com possibilidade de prorrogação por até igual período. O valor do contrato é de R$ 13.046.590,40, tendo sido consumido R$ 12.976.909,84. Não houve aditivo de prazo e/ou valor; e
i.2) Contrato 4600584054 para fornecimento de 12.000 notebooks e acessórios, assinado com a Positivo em 05/07/2019, com vigência de 2 anos e com possibilidade de prorrogação por até igual período. O valor do contrato é de R$ 38.666.468,61, porém já foram consumidos R$ 38.666.457,67, ou seja, praticamente todo o seu valor foi esgotado. Não houve nenhum aditivo de prazo e/ou valor neste contrato.
j) mesmo que fossem celebrados aditivos de valor aos contratos acima citados, o quantitativo resultante seria insuficiente para atender à necessidade imediata da Petrobras;
k) a Questão de Ordem aprovada em Sessão Plenária virtual desse Tribunal, no dia 25/03/2020, tratou de plano especial, a vigorar ate setembro de 2020, prevendo que as ações de acompanhamento a serem realizadas deveriam "causar o mínimo de interferência no funcionamento dos órgãos e entidades envolvidos na gestão da crise", de maneira que a medida cautelar deferida não parece se coadunar com o momento extremamente sensível e mesmo com a questão de ordem a que ora se refere; e
l) o processo de robotização tem se tornado comum na automação de tarefas, inclusive o Tribunal de Contas da União faz uso dos robôs Alice, Sofia e Mônica no auxílio à fiscalização das licitações e contratações públicas.
Por fim, o agravante requer, sem prejuízo do cumprimento à oitiva e diligência constantes dos itens 9.3 e 9.4 do Acórdão 1.429/2020, que o presente agravo seja provido e o item 9.2 do referido Acórdão seja revisto, mantendo-se válidos todos os atos inerentes à Licitação 7002987912, diante dos prejuízos causados à Petrobras com a suspensão da execução do Contrato 4600612153.
Passo à análise da matéria.
II
Os argumentos apresentados pela Petrobras para afastar a adoção da medida cautelar podem ser resumidos em: (i) ausência de norma legal que proíba a utilização de robôs em licitações públicas; (ii) as empresas participantes da licitação em apreço poderem utilizar de dispositivo de robotização e (iii) ampla aplicação de processo de robotização na automação de tarefas. 
Ocorre que tais argumentos não afastam, conforme registrei no voto condutor do Acórdão 1429/2020-TCU-Plenário, a existência de indícios do uso ilegal de robô pela empresa Positivo na oferta dos lances, pois contraria os princípios da competitividade e da isonomia previstos no art. 37, caput, e inciso XXI, da Constituição Federal; art. 31 da Lei 13.303/2016; e precedentes deste Tribunal (Acórdãos do Plenário/TCU: 2.734/2015, relator Ministro Bruno Dantas; 1.216/2014, relatora Ministra Ana Arraes; e 2.601/2011 e 1.647/2010, relator Ministro Valmir Campelo; e Acórdão de Relação 3.329/2020-TCU-2ª Câmara, relator Ministro-Substituto André de Carvalho) .
Por seu turno, a aprovação pelo Plenário do TCU de plano de acompanhamento das medidas adotadas pelo Governo Federal no combate ao Covid-19 não afasta o exercício do controle externo, previsto constitucionalmente, mas sim reforça a necessidade de o TCU fiscalizar a boa aplicação de recursos federais no combate à pandemia causada pelo coronavírus.
Nessa seara, inclui-se todos os gastos despendidos para implementar medidas associadas ao impacto da citada pandemia. Inclusive, no âmbito da Petrobras, frente à demanda por equipamentos de informática (notebooks e desktops) para oferecer condições de trabalho a grande parte de seus empregados (área administrativa e operacional) para desempenharem suas atividades no modo home office.
Nesse sentido, a medida cautelar deferida nos termos do Acórdão 1429/2020-TCU-Plenário está em consonância com a atuação desta Corte de Contas não tendo sido afastada sua aplicação pela Questão de Ordem aprovada na Sessão Plenária virtual do dia 25/3/2020.
IV
Entendo que as informações trazidas pela Petrobras, no presente agravo, deverão ser analisadas no âmbito da oitiva determinada nos termos do item 9.3 do Acórdão 1429/2020-TCU-Plenário, pois envolvem o mérito das irregularidades apontadas nesta representação.
No que se refere ao uso ilegal de robôs para auferir vantagens e frustrar o caráter competitivo da licitação, ainda que sua comprovação não tenha sido afastada nesta etapa processual e permaneça a evidenciar a fumaça do bom direito, surpreende o fato de a Petrobras encarar essa infração como uma prática usual, e aparentemente legítima, dentro do mercado concorrencial.
Quanto à possibilidade de dano reverso decorrente da medida cautelar adotada, em que pese reconhecer a necessidade de a companhia prover boas condições de trabalho a seus funcionários, tendo em vista o cenário de crise de saúde que obrigou o mundo corporativo a aderir fortemente ao modelo de tele-trabalho, considero que os elementos trazidos aos autos precisam ser mais detidamente avaliados, para que reste demonstrado o alegado prejuízo às atividades da Petrobras, caso a contratação seja adiada.
Destaco, em especial, a quantidade de 19.712 equipamentos que, segundo a agravante, precisam ser substituídos até 31/12/2020, vis-à-vis o fornecimento de 33.600 equipamentos mediante o Contrato 4600612153 (peça 31, p. 1-24; anexos de peça 31, p. 26-94) , decorrente da Licitação 7002987912 e celebrado em 29/5/2020 entre a Petrobras e a empresa Positivo, no valor estimado de R$ 142.391.506,84 (peça 31, p. 3) , com vigência de 2 anos e possibilidade de prorrogação por até igual período (peça 31, p. 2) .
Ademais, conforme registrei no voto condutor do Acórdão 1429/2020-TCU-Plenário, o lance final apresentado pela Positivo (15h37m08s) foi no valor de R$ 118.250.000,00 (peça 1, p. 4) . Esse valor está registrado na documentação encaminhada juntamente com o agravo apresentado pela Petrobras (peça 30, p. 3) . Por outro lado, o Contrato 4600612153 foi celebrado no valor estimado de R$ 142,39 milhões, ou seja, superior em R$ 24,14 milhões em relação à oferta vencedora da Licitação 7002987912.
Ressalto, também, que a publicação da Licitação 7002987912, datada de 3/4/2020 (peça 30, p. 1) , da qual decorreu a assinatura do Contrato 4600612153, ocorreu antes do transcurso de dez meses da assinatura dos Contratos 4600584524 e 4600584054 celebrados entre a Petrobras e a empresa Positivo, em 10/5/2019 e 5/7/2019, respectivamente, com previsão de fornecimento de 17.000 equipamentos.
De acordo com a agravante, no âmbito daqueles contratos de 2019 foram gastos os valores de R$ 12.976.909,84 (Contrato 4600584524) e R$ 38.666.457,67 (Contrato 4600584054) , que alcançam o montante de R$ 51.643.367,51 do total previsto de R$ 51.713.059,01. Financeiramente, tal fato indica que esses dois contratos chegaram próximo do seu cumprimento, sem terem sido aditivados, conforme informado pela agravante.
Não há informação nos autos sobre: (i)  as características do software (Windows 7 ou 10) associado aos 17.000 equipamentos adquiridos no âmbito dos Contratos 4600584524 e 4600584054 assinado com a empresa Positivo; (ii) a quantidade nominal de empregados que serão atendidos, por área de atividade administrativa e operacional, já que a agravante cita os percentuais de empregados por área de atividade que serão contemplados; e (iii) a natureza da vinculação empregatícia, se vinculados diretamente ou indiretamente à Petrobras, haja vista as empresas coligadas e controladas pertencentes ao grupo societário Petrobras.
Considero essencial que as informações trazidas aos autos pela agravante sejam apuradas pela Secretaria de Controle Externo de Aquisições Logísticas (Selog) para deslinde da matéria, seja em relação aos 17.000 equipamentos e suas características, seja em relação a empregados por área de atividade e natureza empregatícia. Essas informações devem ser analisadas comparativamente com a aquisição de 33.600 equipamentos prevista no Contrato 4600612153, decorrente da Licitação 7002987912, bem com a quantidade de 19.712 equipamentos que, segundo afirmado pela agravante, precisam ser substituídos até 31/12/2020.
A Selog também deve buscar informações junto à Petrobras que esclareçam o acréscimo de R$ 24,14 milhões, quando se compara o valor estimado de R$ 142,39 milhões do Contrato 4600612153, celebrado em 27/5/2020, com o valor de R$ 118,25 milhões, ofertado em 3/4/2020 (peça 30, p. 1-3) , pela empresa vencedora da Licitação 7002987912.
Nesse escopo, considero que, até o momento, não restou configurado o perigo da demora reverso, permanecendo incólumes, portanto, os pressupostos da fumaça do bom direito e do perigo da demora que sustentam a medida cautelar prolatada nos termos do item 9.2 do Acórdão 1429/2020-TCU-Plenário.
V
Por fim, manifesto-me pelo deferimento do pedido de ingresso como interessada nos autos formulado pela empresa Positivo (peça 34) , com base no art. 146 do Regimento Interno do TCU, haja vista a possibilidade de lesão a direito subjetivo próprio, em razão da celebração do Contrato 4600612153 (peça 37, p. 2-98) , na data de 29/5/2020, entre a Petrobras e a Positivo, decorrente da Licitação 7002987912.
Assim, cumpre realizar a oitiva da empresa Positivo Tecnologia S/A, com fulcro no art. 250, inciso V, do Regimento Interno do TCU, para, no prazo de quinze dias, caso queira, manifestar-se sobre os fatos relatados nestes autos e, em especial, sobre os indícios de utilização pela empresa Positivo de dispositivo eletrônico para lançamento automático de lances durante a Licitação 7002987912 realizada pela Petrobras, uma vez que a constatação pode resultar em decisão do Tribunal no sentido de determinar a anulação de contrato em seu desfavor. 
Diante do exposto, VOTO para que seja adotada a minuta de deliberação que ora trago ao exame deste Colegiado.
TCU, Sala das Sessões Ministro Luciano Brandão Alves de Souza, em 24 de junho de 2020.
Ministro VITAL DO RÊGO 
Relator